【裁判字號】    98,訴,650
【裁判日期】    981119
【裁判案由】    分割共有物
【裁判全文】
臺灣臺南地方法院民事判決               98年度訴字第650號
原      告  玄 ○ ○
訴訟代理人  徐建光律師
被      告  巳 ○ ○
            午 ○ ○
            Ｅ ○ ○
            Ｄ ○ ○
            Ｃ ○ ○
            王 明 堂
            王    哮
            王 財 源
            王 林 
            王 月 卿
            王 奇 堅
            王 志 成
            王 進 忠
            孫 王 順
            辛 ○ ○
            寅 ○ ○
            甲 ○ ○
            戊 ○ ○
            丁 ○ ○
            卯○○○
            子 ○ ○
            丙 ○ ○
            乙 ○ ○
            庚 ○ ○
            癸 ○ ○
            壬 ○ ○
            亥○○○○○○
            酉 ○ ○
            未 ○ ○
            辰○○○○○○
            天 ○ ○
            戌 ○ ○
            申 ○ ○
            黃 ○ ○
            Ａ ○ ○
            宇 ○ ○
            宙○○○○○○
            地 ○ ○
            Ｂ○○○
            丑 ○ ○
兼前35人共同
訴訟代理人  己 ○ ○
上列當事人間請求分割共有物事件，經本院於民國98年11月5日
言詞辯論終結，判決如下：
    主      文
被告王明堂、王哮、王財源、王林、王月卿、王奇堅、王志成
、王進忠、孫王順、辛○○、寅○○、甲○○、戊○○、丁○○
、卯○○○、子○○、丙○○、乙○○、庚○○、癸○○、壬○○、亥○○○○○○、酉○○、未○○、辰○○○○○○、天○○、戌○○、申○○、黃○○、Ａ○○、宇○○、宙○○○○○○、地○○、Ｂ○○○、丑○○、己○○應就被繼承人陳蘇寬即
王蘇寬所有坐落台南縣官田鄉○○段400地號，地目建，面積529
平方公尺土地，應有部分七分之一，辦理繼承登記。
兩造共有坐落台南縣官田鄉○○段400地號，地目建，面積529平
方公尺土地，應分割如附圖甲案所示：編號Ａ部分面積45平方公
尺土地分歸原告玄○○單獨所有；編號Ｂ部分面積76平方公尺土
地分歸被告丙○○、乙○○、庚○○、癸○○、壬○○、王明堂
、王哮、王財源、王炤瑩、子○○、Ｂ○○○、丑○○、王林欽
、寅○○、己○○、甲○○、王月卿、戊○○、丁○○、王奇堅
、卯○○○、王志成、王進忠、孫王順、陳紀談、酉○○、未○○、陳鈔榛、天○○、戌○○、申○○、黃○○、Ａ○○、宇○○、陳凱亞、地○○按應繼分比例保持共有，編號Ｃ部分面積75
平方公尺土地分歸被告巳○○、午○○按應有部分各二分之一比
例保持共有， 編號Ｄ部分面積182平方公尺土地分歸原告玄○○
單獨所有， 編號Ｅ部分面積151平方公尺土地分歸被告Ｅ○○、
Ｄ○○及Ｃ○○按應有部分六分之一、六分之一及六分之四比例
保持共有。
訴訟費用由由被告巳○○負擔十四分之一，由被告午○○負擔十
四分之一，由被告Ｅ○○負擔二十一分之一，由被告Ｄ○○負擔
二十一分之一，由被告Ｃ○○負擔二十一分之四，由被告王明堂
、王哮、王財源、王林、王月卿、王奇堅、王志成、王進忠、
孫王順、辛○○、寅○○、甲○○、戊○○、丁○○、卯○○○
、子○○、丙○○、乙○○、庚○○、癸○○、壬○○、亥○○○○○○、酉○○、未○○、辰○○○○○○、天○○、戌○○
、申○○、黃○○、Ａ○○、宇○○、宙○○○○○○、地○○
、Ｂ○○○、丑○○、己○○連帶負擔七分之一，其餘七分之三
由原告負擔。
    事實及理由
一、被告午○○、Ｃ○○經合法通知，均未於言詞辯論期日到場
    ，核無民事訴訟法第386條各款所列之情形， 爰依原告之聲
    請，由其一造辯論而為判決。
二、原告主張：
  (1)坐落台南縣官田鄉○○段400地號、地目建、面積529平方公
    尺土地（以下簡稱系爭土地）之共有人為原告玄○○、訴外
    人陳蘇寬即王蘇寬（已）、被告巳○○、午○○、Ｅ○○
    、Ｄ○○、Ｃ○○所共有，原告應有部分為七分之三，訴外
    人陳蘇寬即王蘇寬應有部分為七分之一，被告巳○○應有部
    分十四分之一，被告午○○應有部分十四分之一，被告Ｅ○○應有部分二十一分之一，被告Ｄ○○應有部分二十一分之
    一，被告Ｃ○○應有部分二十一分之四。
  (2)被告王明堂、王哮、王財源、王林、王月卿、王奇堅、王
    志成、王進忠、孫王順、辛○○、寅○○、甲○○、戊○○
    、丁○○、卯○○○、子○○、丙○○、乙○○、庚○○、
    癸○○、壬○○、亥○○○○○○、酉○○、未○○、辰○○○○○○、天○○、戌○○、申○○、黃○○、Ａ○○、
    宇○○、宙○○○○○○、地○○、Ｂ○○○、丑○○、己○○等36人為之訴外人陳蘇寬即王蘇寬之繼承人，依法共同
    繼承其應有部分七分之一，然該36名被告迄未辦理繼承登記
    ，為使兩造得以分割系爭土地，爰請求該36名被告應辦理被
    繼承人陳蘇寬即王蘇寬應有部分七分之一之繼承登記，並聲
    明求為判決如主文第一項所示。
  (3)兩造對於系爭土地並無不分割之特約，且無因使用目的不能
    分割之情形，惟對於分割方法迄今仍未能達成協議，爰依民
    法第823條第1項及第824條第2項規定，請求將系爭土地分割
    如附圖甲案所示 （即台南縣麻豆地政事務所民國98年9月23
    日複丈之土地複丈成果圖甲案）所示，即將系爭土地分割如
    附圖甲案所示：【編號Ａ部分面積45平方公尺土地，分歸原
    告玄○○單獨所有；編號Ｂ部分面積76平方公尺分歸被告丙○○、乙○○、庚○○、癸○○、壬○○、王明堂、王哮、
    王財源、王炤瑩、子○○、Ｂ○○○、丑○○、王林欽、寅
    ○○、己○○、甲○○、王月卿、戊○○、丁○○、王奇堅
    、卯○○○、王志成、王進忠、孫王順、陳紀談、酉○○、
    未○○、陳鈔榛、天○○、戌○○、申○○、黃○○、Ａ○○、宇○○、陳凱亞、地○○按應繼分比例保持共有，編號
    Ｃ部分面積75平方公尺分歸被告巳○○、午○○按應有部分
    各二分之一比例保持共有， 編號Ｄ部分面積182平方公尺土
    地，分歸原告玄○○單獨所有， 編號Ｅ部分面積151平方公
    尺分歸被告Ｅ○○、Ｄ○○及Ｃ○○按應有部分六分之一、
    六分之一及六分之四比例保持共有。】。
二、被告方面：
  (1)被告王明堂、王哮、王財源、王林、王月卿、王奇堅、王
    志成、王進忠、孫王順、辛○○、寅○○、甲○○、戊○○
    、丁○○、卯○○○、子○○、丙○○、乙○○、庚○○、
    癸○○、壬○○、亥○○○○○○、酉○○、未○○、辰○○○○○○、天○○、戌○○、申○○、黃○○、Ａ○○、
    宇○○、宙○○○○○○、地○○、Ｂ○○○、丑○○、己○○36人方面：同意分割，但主張應依附圖乙案所示分割方
    法分割，因如乙案方法分割，會從巳○○、午○○所有兩棟
    房屋中間切開，比較不會影響巳○○、午○○兩棟房屋之結
    構，而且，被告等人分得之土地較方正。
  (2)被告巳○○、午○○方面：被告巳○○表示未到庭兄弟午○○意見與其相同，均同意分割，並主張依附圖甲案所示分割
    方案分割，因採甲案分割，其所有之房屋占到他人土地部分
    較少，如要購買占有他人之土地，比較容易。
  (3)被告Ｅ○○、Ｄ○○、Ｃ○○方面：被告Ｅ○○、Ｄ○○表
    示其兄弟Ｃ○○意見與二人相同，均主張分割位置在目前使
    用之位置，而甲案與乙案均未完全依照三人目前占用位置分
    割。
三、得心證之理由：
（一）按各共有人除共有物之使用目的不能分割或契約訂有不分
      割之期限者外，得隨時請求分割共有物；共有物之分割，
      依共有人協議之方法行之，分割之方法，不能協議決定者
      ，法院得因任何共有人之聲請，命為左列之分配：一、以
      原物分配於各共有人。二、變賣共有物，以價金分配於各
      共有人，民法第823條第1項及第824條第2項定有明文。本
      件原告主張系爭土地為原告玄○○、訴外人陳蘇寬即王蘇
      寬（已）、被告巳○○、午○○、Ｅ○○、Ｄ○○、Ｃ
      ○○所共有，原告應有部分為七分之三，訴外人陳蘇寬即
      王蘇寬應有部分為七分之一，被告巳○○應有部分十四分
      之一，被告午○○應有部分十四分之一，被告Ｅ○○應有
      部分二十一分之一，被告Ｄ○○應有部分二十一分之一，
      被告Ｃ○○應有部分二十一分之四；而系爭土地並無不能
      分割之情形，且共有人又無不分割之特約，惟對於分割方
      法迄未能達成協議之事實，業據提出土地登記謄本及地籍
      圖謄本為憑，且為到場被告所不爭執，堪信為真實。從而
      ，原告依前揭規定，請求分割系爭土地，自無不合，應予
      准許。
（二）次按因繼承而於登記前已取得不動產物權者，非經登記，
      不得處分其物權，民法第759條定有明文， 而不動產之分
      割即為處分行為，故倘共有人之一死亡，其繼承人於繼承
      發生時即取得該共有人之應有部分，依前揭規定，應先辦
      妥繼承登記，始得為共有物之分割。經查，原告主張系爭
      土地之共有人陳蘇寬即王蘇寬於民國31年（日據時期昭和
      17年，西元1942年）5月20日 死亡，被告王明堂、王哮、
      王財源、王林、王月卿、王奇堅、王志成、王進忠、孫
      王順、辛○○、寅○○、甲○○、戊○○、丁○○、卯○○○、子○○、丙○○、乙○○、庚○○、癸○○、壬○○、亥○○○○○○、酉○○、未○○、辰○○○○○○
      、天○○、戌○○、申○○、黃○○、Ａ○○、宇○○、
      宙○○○○○○、地○○、Ｂ○○○、丑○○、己○○36
      人為其繼承人，依法共同繼承其之應有部分七分之一，該
      36名被告迄今尚未辦理繼承登記等事實，業據提出土地登
      記簿謄本、戶籍謄本及繼承系統表為憑，且為到場被告所
      不爭執，堪信為真實。從而，原告請求被告王明堂、王哮
      、王財源、王林、王月卿、王奇堅、王志成、王進忠、
      孫王順、辛○○、寅○○、甲○○、戊○○、丁○○、卯
      ○○○、子○○、丙○○、乙○○、庚○○、癸○○、壬○○、亥○○○○○○、酉○○、未○○、辰○○○○○○、天○○、戌○○、申○○、黃○○、Ａ○○、宇○○
      、宙○○○○○○、地○○、Ｂ○○○、丑○○、己○○
      36人應就其等之被繼承人陳蘇寬即王蘇寬所有系爭土地之
      應有部分七分之一辦理繼承登記，再為系爭土地之分割，
      為有理由，應予准許，爰判決如主文第一項所示。
（三）查系爭土地最西邊為空地，中間靠西邊坐落被告巳○○、
      午○○兄弟所有之一層樓房屋二間，中間係空地，中間靠
      東邊坐落被告Ｅ○○、Ｄ○○、Ｃ○○兄弟所有之一層樓
      房屋二間，最東邊非共有人占用並坐落一層樓房屋一間，
      靠西邊較南北狹長且不規則、靠東邊南北較寬且較規則等
      情，有本院勘驗筆錄在卷可稽，且經本院囑託台南縣麻豆
      地政事務所派員測量， 並有該所複丈日期為98年7月20日
      之複丈成果圖在卷可稽。本院審酌甲、乙兩案，兩造分割
      之相關位置均相同，主要差別之一為被告巳○○、午○○
      分得位置全部坐落原有房屋之土地或另坐落在空地（被告
      巳○○、午○○目前所有房屋占有之面積逾其應有部分面
      積），惟被告巳○○、午○○主張依甲案分割，因如此分
      割，被告巳○○、午○○二人如為保存靠西邊之房屋，所
      需向他人價購之土地較少；又甲、乙兩案另一差別為被告
      王明堂等36人所分得之土地在甲案為東西向長度稍長，但
      甲、乙兩案被告王明堂等36人所分得之土地均稱方正；而
      甲、乙兩案原告所分得最東邊之土地均十分狹長且不方正
      ，惟依乙案，原告所分得最東邊之土地更狹長、更不方正
      ；另同意採附圖甲案分割之原告及被告巳○○、午○○之
      應有部分合計為七分之四，已逾系爭土地應有部分的一半
      ；復考量系爭土地經濟效用之發揮及土地之利用等情，認
      兩造依附圖甲案（即台南縣麻豆地政事務所民國98年9 月
      23日複丈之土地複丈成果圖甲案）所示之方案【編號Ａ部
      分面積45平方公尺土地，分歸原告玄○○單獨所有；編號
      Ｂ部分面積76平方公尺分歸被告丙○○、乙○○、庚○○
      、癸○○、壬○○、王明堂、王哮、王財源、王炤瑩、子
      ○○、Ｂ○○○、丑○○、王林欽、寅○○、己○○、甲○○、王月卿、戊○○、丁○○、王奇堅、卯○○○、王
      志成、王進忠、孫王順、陳紀談、酉○○、未○○、陳鈔
      榛、天○○、戌○○、申○○、黃○○、Ａ○○、宇○○
      、陳凱亞、地○○按應繼分比例保持共有，編號Ｃ部分面
      積75平方公尺分歸被告巳○○、午○○按應有部分各二分
      之一比例保持共有， 編號Ｄ部分面積182平方公尺土地，
      分歸原告玄○○單獨所有， 編號Ｅ部分面積151平方公尺
      分歸被告Ｅ○○、Ｄ○○及Ｃ○○按應有部分六分之一、
      六分之一及六分之四比例保持共有。】分割系爭土地，對
      兩造均較為公平合理，合乎經濟效益之使用，且大致符合
      兩造意願， 爰依民法第824條第2項第1款規定，將兩造共
      有之系爭土地，判決分割如主文第二項所示。
四、據上論結，原告之訴，為有理由，依民事訴訟法第385條第1
    項前段、第78條、第80條之1、第85條第1項但書，判決如主
    文。
中    華    民    國    98    年    11    月    19    日
                        臺灣臺南地方法院民事第三庭
                                法  官  王 獻 楠
上為正本，係照原本作成。
如不服本判決，應於本判決送達後20日內提出上訴狀（須按他造
當事人之人數附繕本）。
中    華    民    國    98    年    11    月    19    日
                                書記官  李 靜 怡


司法院資訊處製作；財團法人民間司法改革基金會備份。
